【裁判字號】    94,訴,4999
【裁判日期】    950327
【裁判案由】    債務人異議之訴
【裁判全文】
臺灣臺北地方法院民事判決              94年度訴字第4999號
原      告  亞洲酒品事業股份有限公司
法定代理人  甲○○
訴訟代理人  陳殷朔律師
被      告  全民電通投資股份有限公司
法定代理人  丁○○
訴訟代理人  梁雅婷律師
            黃鈺律師
被      告  丙○○
                      弄14號.
上列當事人間債務人異議之訴事件，經本院於民國95年3月13日
言詞辯論終結，判決如下：
    主      文
確認被告丙○○對於原告就台北市○○區○○段二小段六五０建
號即門牌號碼臺北市○○○路○段二九二號一樓房屋之租金債權
不存在。
本院九十三年度執字第二七四二四號強制執行事件，及本院九十
三年度執字第四四三五四號強制執行事件，對原告所為之強制執
行程序，應予撤銷。
被告全民電通投資股份有限公司應給付原告新臺幣陸拾伍萬貳仟
壹佰柒拾貳元，及其中新臺幣陸拾伍萬零玖佰壹拾捌元部分，自
民國九十四年十一月三日起，其中新臺幣壹仟貳佰伍拾肆元部分
，自民國九十五年一月十九日起，均至清償日止，按週年利率百
分之五計算之利息。
原告其餘之訴駁回。
訴訟費用由被告負擔。
本判決命被告全民電通投資股份有限公司給付部分，於原告以新
台幣貳拾壹捌仟元為被告全民電通投資股份有限公司供擔保後，
得假執行。
原告其餘假執行之聲請駁回。
    事實及理由
一、被告全民電通投資股份有限公司（下稱全民電通公司）法定
    代理人原為張俊宏，嗣原告起訴後，於民國94年7月14日變
    更為丁○○，有全民電通公司94年股東常會及第一次清算人
    會議之會議記錄在卷可稽 (見本院卷第16頁至第22頁)，丁
    ○○已於94年10月3日具狀聲明承受訴訟，有答辯狀乙份附
    卷可查（見本院卷第14頁）。合先敘明。被告丙○○經合法
    通知，未於言詞辯論期日到場，核無民事訴訟法第三百八十
    六條所列各款情形，爰依原告之聲請，由其一造辯論而為判
    決。
二、按訴狀送達後，原告不得將原訴變更或追加他訴，但擴張或
    減縮應受判決事項之聲明，或請求基礎事實同一，不在此限
    ，民事訴訟法第255條第1項第3款、第7款分別定有明文。查
    原告原起訴主張本院93年度執字第44354號強制執行程序應
    予撤銷，復於94年11月2日追加丙○○為被告，及請求撤銷
    本院93年度執字第27424號強制執行程序，暨被告全民電通
    公司應返還前受領之新臺幣 (下同)650,918 元及自起訴狀
    繕本送達翌日起至清償日止按週年利率5%計算之利息。核原
    告原訴及追加之訴主張之事實，均包括兩造所爭執之被告全
    民電通公司與被告丙○○於系爭台北市○○區○○段二小段
    650建號即門牌號碼台北市○○○路○段292號1樓（下稱292
    號）房屋經訴外人乙○買受後，其租賃關係是否存在。故其
    社會事實上具有共通性及關聯性，且就原請求所主張之事實
    及證據資料，於追加之訴得加以利用，並無害於他造當事人
    程序權之保障，為符訴訟經濟，應認與民事訴訟法第255條
    第1項第2款規定之請求基礎事實同一之要件相符（最高法院
    91 年度台抗字第648號裁定參照）。
    又原告於95年1月18日追加請求被告全民電通公司給付
    652,172元（見本院卷第117頁），核為擴張應受判決事項之
    聲明，依上開規定，應予准許。
三、本件原告起訴主張：被告全民電通公司前對被告丙○○有票
    據債權，經取得執行名義（台灣士林地方法院 (下稱士林地
    院)92 年度促字第42585號）後，向本院民事執行處聲請就
    被告丙○○對原告之租金債權強制執行（案號：93年度執字
    第27424號），本院民事執行處並據被告全民電通公司之聲
    請，以被告丙○○對原告有租金債權為由對原告發扣押命令
    及收取命令，原告不知所扣押者為租金債權，而未予聲明異
    議，本院民事執行處遂改以原告為債務人進行強制執行程序
    （案號：本院93年度執字第44354號)。惟原告雖曾向被告丙
    ○○承租系爭292號房屋，但租賃期限係至92年12月31日即
    為終止，且系爭292號房屋經法院強制執行拍賣程序後於92
    年10月3日已由訴外人乙○取得所有權，原告與訴外人丙○
    ○間之上開租賃契約亦因而終止。而被告全民電通公司係於
    93 年8月2日始取得執行名義，自無從就被告丙○○對原告
    之租金債權強制執行，故上開強制執行事件對原告執行部分
    ，應予撤銷。又上開對原告之強制執行程序，既應予撤銷，
    則被告全民電通公司分別於94年5月26日及94年7月12日自法
    院受領對原告執行取得之130,550元及521,622元，共計
    652,172 元，即屬不當得利，原告自得依民法第179條規定
    請求被告全民電通公司返還等情。而聲明求為判命：1、確
    認被告丙○○對原告就系爭門牌號碼292號房屋之租金債權
    不存在；2 、本院93年度執字第27424號及本院93年度執字
    第44354號強制執行事件，對原告部分之執行程序，應予撤
    銷；3、被告全民電通公司應給付原告652,172元，及自起訴
    狀繕本送達翌日起至清償日止，按週年率5%計算之利息；4
    、第三項聲明，願供擔保請准宣告假執行。
    被告全民電通公司則以：原告所出具其與被告丙○○間之租
    賃契約係臨訟製作，與事實不符；再被告丙○○於93年度所
    得申報資料中，仍有出租系爭292號房屋與訴外人傑源企業
    有限公司（下稱傑源公司）之租金收入，故被告丙○○仍有
    出租系爭292號房屋之權利，可見原告與被告丙○○間之租
    賃契約仍然存在；再系爭292號房屋雖於92年10月3日經法院
    拍賣並由訴外人乙○買受，然乙○與原告之法定代理人甲○
    ○均為被告丙○○之子女，故乙○購買系爭292號房屋之資
    金為被告丙○○所提供，且系爭292號房屋仍為丙○○使用
    ，故被告丙○○顯與乙○間買賣系爭292號房屋為通謀虛偽
    意思表示，自屬無效。另原告與被告丙○○及訴外人乙○間
    故意將系爭292號房屋出售，使原告與被告丙○○間之租賃
    關係不存在，自屬故意侵害被告全民電通公司債權，自屬以
    故意背於善良風俗之方法加損害於被告全民電通公司，被告
    全民電通公司自得依民法第184條第1項後段，向其等請求損
    害賠償。則縱認被告全民電通公司應返還原告不當得利，被
    告全民電通公司仍得以上開損害賠償債權與應負之不當得利
    債務相抵銷，被告全民電通公司當毋庸返還原告不當得利等
    語，資為抗辯。而聲明求為原告之訴駁回。
    被告丙○○未曾到場，亦未提出書狀，作何聲明或陳述。
四、查被告全民電通公司前以其對被告丙○○有票款債權為由，
    執士林地院92年度促字第42585號支付命令向本院民事執行
    處聲請就被告丙○○對原告之租金債權發扣押命令及收取命
    令，經本院以93年度執字第27424號執行事件受理在案，本
    院分別以93年8月2日北院錦93執丁字第27424號及93年10月4
    日北院錦93執丁字第27424號，發扣押命令及收取命令，原
    告並未聲明異議。本院遂依被告全民電通公司之聲請逕向原
    告為強制執行，被被告全民電通公司於逕向原告為強制執行
    程序（案號：本院93年度執字第44354號），執行程序中分
    別於93年5月26日及同年7月12日自法院受領130,550元及
    521,622元，共652,172 元。系爭292號房屋原為被告丙○○
    所有，嗣訴外人乙○經由法院拍賣程序拍定取得所有權，乙
    ○又於93年6月9日將系爭292號房屋所有權移轉登記與訴外
    人吳金順之事實，為兩造所不爭（見本院卷第112頁至第113
    頁），並有本院93年8 月2日北院錦93執丁字第27424號執行
    命令、被告全民電通公司陳報狀、國庫專戶存款支票、建物
    登記謄本、臺灣中小企業銀行忠孝分行94年5月27日函、華
    南商業銀行世貿分行94 年1月12日函、臺灣土地銀行古亭分
    行94年1月13日函、收據、華南銀行大安分行94年1月13日函
    、收據等件在卷可查（見本院卷第6頁、第43頁至第45頁、
    第107頁、第122頁至第134頁)，復經調取本院93年度執字第
    27424號執行卷宗及本院93年度執字第44354號執行卷宗核閱
    無訛，堪信為真正。又原告主張被告丙○○對其就系爭292
    號房屋並無租賃債權存在，為被告全民電通公司所否認。而
    上開租賃關係是否存在，關係原告是否應繳納租金與被告丙
    ○○，及被告全民電通公司可否依上開執行程序對原告為強
    制執行，被告全民電通公司既抗辯原告與被告丙○○間有上
    開租賃關係存在，則原告私法上地位自有受侵害之危險，而
    此危險可以確認判決加以除去，故本件原告對被告全民電通
    公司提起確認之訴，有法律上利益（最高法院52年台上字第
    1240號判例參照）。惟被告丙○○並未抗辯其對原告有就系
    爭292號房屋有租賃債權存在，原告並無以被告丙○○為被
    告之必要（最高法院93 年度台上字第1987號判決要旨參照
    ）。原告對被告丙○○請求確認被告丙○○對其之系爭292
    號房屋之租賃債權不存在，自屬無法律上利益，應予駁回。
    至原告主張上開強制執行程序應予撤銷及被告全民電通公司
    應返還其在上開強制執行程序取得之652,172元，則為被告
    全民電通公司所否認，並以上開情詞置辯。經查：
（一）按第三人不承認債務人之債權或其他財產權之存在，或於
      數額有爭議或有其他得對抗債務人之事由時，應於接受執
      行法院命令後十日內，提出書狀，向執行法院聲明異議。
      第三人不於前項期間內聲明異議，亦未依執行命令，將金
      錢支付債權人，或將金錢、動產或不動產支付或交付執行
      法院時，執行法院得因債權人之聲請，逕向該第三人為強
      制執行。對於前項執行，第三人得以第一項規定之事由，
      提起異議之訴，強制執行法第119條第1項至第3項分別定
      有明文。故執行法院因執行債權人之聲請逕向第三人為強
      制執行時，第三人仍得以其對債務人之債權不存在提起異
      議之訴。次按出租人於租賃物交付後，承租人占有中，縱
      將其所有權讓與第三人，其租賃契約對於受讓人繼續存在
      ，民法第425條第1項定有明文。故出租人將租賃物所有權
      讓與第三人後，如租金物業已交付並在承租人占有中，該
      租賃契約即由租賃物所有權之受讓人當然繼承出租人地位
      ，而行使或負擔租賃契約所生之權利或義務，原出租人自
      不得更行終止租約，請求承租人返還租賃物（最高法院41
      年台上字第1100號判例參照）。
（二）查原告前於91年12月31日與被告丙○○簽立房屋租賃契約
      書，約定原告向被告丙○○承租系爭292號房屋，租賃期
      間自92年1月1日至92年12月31日止，每月租金一萬元，應
      於每月五日前以現金繳納，有租賃契約乙份附卷可查 (
      見本院卷第62頁)；再系爭292號房屋之所有權人原為丙○
      ○，嗣於92年10月3日經法院拍賣，由訴外人乙○取得所
      有權，已如前述，應由訴外人乙○承受被告丙○○與原告
      間系爭租賃契約之出租人地位，被告丙○○與原告就系爭
      292號房屋已無租賃關係存在。又原告依約應於每月五日
      即應給付該月租金，已如前述，而原告已依約於92年間給
      付被告丙○○92年間應付之租金完畢，亦為被告所不爭，
      並有丙○○92年度各類所得扣繳暨免扣繳憑單乙份附卷可
      稽（見本院卷第63頁），故原告已依約於92年間給付其依
      系爭租賃契約應給付被告丙○○之全部租金。嗣被告全民
      電通公司於93年間持其對訴外人丙○○之執行名義（士林
      地院92年度促字第42585號支付命令）聲請強制執行，本
      院民事執行處依被告全民電通公司之聲請分別以93年8月2
      日北院錦93執丁字第27424號及93年10月4日北院錦93執丁
      字第44354號對原告發扣押命令及收取命令，禁止被告丙
      ○○收取對原告之租金債權或為其他處分，及准許被告全
      民電通公司向原告收取被告丙○○租金債權，嗣再依被告
      全民電通公司聲請逕向原告為強制執行，經本院以93年度
      執字第44354號事件受理在案，均如前述，惟原告已依上
      開租賃契約於92年間付清全部租金，應認被告丙○○於93
      年間對原告已無租賃債權存在，被告全民電通公司自無從
      以被告丙○○對原告就系爭292號房屋有租金債權為強制
      執行，故本院上開92年8月2日本院錦93執丁字第27424號
      扣押命令及93年10月4日北院錦93執丁字第27424號收取命
      令，暨本院依被告全民電通公司逕向原告為強制執行，即
      有違誤，應予排除其效力。原告主張本院93年度執字第
      44354號及本院93年度執字第27424號事件，對原告為強制
      執行程序部分，應予撤銷，即屬可取。
（三）再按無法律上之原因而受利益，致他人受損害者，應返還
      其利益，民法第179條定有明文。查被告全民電通公司於
      逕向原告為強制執行程序即本院93年度執字第44354號強
      制執行程序中，分別於94年5月26日及同年7月12日自法院
      受領執行所得130,550元及521,622元，共計652,172元，
      惟被告丙○○對原告於93年間就系爭292號房屋已無租金
      債權存在，被告全民電通公司於93年間自不得再以原告為
      被告丙○○之債務人聲請法院發上開扣押命令及收取命令
      ，暨逕向原告為強制執行，均如前述，被告自無受領上開
      652,172元之正當權源，原告主張被告全民電通公司受領
      上開652,172元係屬不當得利，應予返還，即屬可取。又
      原告主張被告全民電通公司應給付自起訴狀繕本送達翌日
      起至清償日止，按週年利率5%計算之利息部分。惟按被告
      全民電通公司應負之不當得利返還義務，並未定有確定期
      限，原告不能證明其於起訴前已催告被告全民電通公司給
      付，依民法第229條第2項規定，應自起訴而送達訴狀翌日
      起始生遲延效力。原告於94年11月2日準備書狀始請求被
      告全民電通公司返還不當得利計650,918元，被告全民電
      通公司於同日收受該份準備書狀（見本院卷第29頁之被告
      訴訟代理人簽名），則被告全民電通公司應自94年11月3
      日起就此650,918元之不當得利負遲延責任。再原告於95
      年1月18日言詞辯論期日始再追加請求被告全民電通公司
      給付652,172元（見本院卷第117頁），則原告追加之不當
      得利金額計1,254元（追加請求金額652,172-原請求金額
      650,918=1,254）部分，應自追加翌日即95年1月19日起負
      遲延責任，給付原告按週年利率5%計算之法定遲延利息。
      原告逾此部分請求，則無可取。
（四）被告全民電通公司雖抗辯被告丙○○出售系爭292號房屋
      與訴外人乙○，係屬通謀虛偽意思表示云云。按表意人與
      相對人通謀而為虛偽意思表者，其意思表示無效，但不得
      以其無效，對抗善意第三人，民法第87條第1項定有明文
      。所謂通謀虛偽意思表示，係指表意人與相對人雙方故意
      為不符真意的表示而言，故表意人之相對人不僅須知表意
      人非真意，並須就表意人非真意之表示相與為非真意之合
      意，即雙方均無欲為其意思表示所拘束，並為合意（最高
      法院80年台上字第421號判例、最高法院51年台上字第215
      號判例及最高法院62年台上字第316號判例參照）。惟被
      告丙○○出售系爭292號房屋係經法院強制執行程序出售
      ，已如前述，而法院執行拍賣程序，必須經過不動產價格
      鑑定、法院核定拍賣最低價額、酌定保證金額、指定拍賣
      期日及拍賣場所、通知當事人及實施拍賣（強制執行法第
      80 條至第82條、第85條至第95條規定參照），並於買受
      人繳足價金後，執行法院發給權利移轉證書，買受人於領
      得執行法院所發給權利移轉證書之日起，取得該不動產所
      有權（強制執行法第97條及第98條規定參照），乙○既依
      強制執行程序取得系爭292號房屋之所有權，可見乙○依
      遵守上開程序並繳納買賣價金至執行法院，難認乙○有無
      欲為其買受之意思表示拘束之意。被告全民電通公司復不
      能證明被告丙○○與訴外人乙○間有通謀虛偽意思表示，
      被告此部分抗辯，自不足取。被告全民電通公司再抗辯被
      告丙○○於93年度就系爭262號房屋仍有租賃所得，可見
      原告與被告丙○○間仍有租賃關係存在云云。然查被告丙
      ○○於93年度之綜合所得稅各類所得中，雖仍有出租系爭
      292 號房屋與訴外人傑源公司之租賃所得紀錄（見本院卷
      第78 頁），但並無被告丙○○出租與原告之租賃所得紀
      錄，上開出租與訴外人傑源公司之租賃所得紀錄，充其量
      僅是被告丙○○與訴外人乙○及傑源公司間另外之法律關
      係，不能以此推認原告與被告丙○○間於系爭292號房屋
      經乙○買受後，仍然維持租賃關係存在。被告全民電通公
      司此部分抗辯，仍不可取。
（五）被告全民電通公司復抗辯原告與訴外人乙○、及被告丙○
      ○共謀侵害被告全民電通公司債權，係屬以背於善良風俗
      之方法加損害於他人，應負侵權行為損害賠償責任云云。
      按民法第184條第1項後段固規定：「故意以背於善良風俗
      加損害於他人者亦同」，所謂故意以背於善良風俗加損害
      於他人，係指故意以違反國民一般道德觀念為加害他人之
      行為。然查被告丙○○出售系爭292號房屋與訴外人乙○
      係經法院強制執行程序，而被告丙○○所有之系爭292 號
      房屋之所以遭拍賣，自係因其債權人持執行名義向法院強
      制執行（強制執行法第4條規定參照），由執行法院依法
      定程序進行乃至將系爭262號房屋拍賣，訴外人乙○買受
      系爭292號房屋，亦是依法院拍賣程序所買受，已無前述
      ，該程序並非被告丙○○、訴外人乙○及原告所能主導控
      制；而乙○依強制執行程序買受系爭292號房屋，亦僅是
      依法行使其在自由交易市場之買受權利；被告全民電通公
      司復不能證明系爭292號房屋若乙○未投標應買即無他人
      願意應買。則縱認確有原告公司法定代理人與被告丙○○
      、訴外人乙○間為父親及子女關係，且由被告丙○○提供
      乙○購買系爭292號房屋之資金等情，仍不能因此推認其
      等共謀使原告與被告丙○○間之租賃關係終止，使被告全
      民電通公司對被告丙○○之債務不能求償。況訴外人乙○
      於91年度及92年度之年收入分別為1,153,130元及
      1,267,058元，有綜合所得稅核定通知書及綜合所得稅結
      算申報書各二份附卷可查（見本院卷第51頁至第57頁），
      故乙○並非如被告全民電通公司所稱毫無資力。被告全民
      電通公司此部分抗辯，為不足取。
五、綜上所述，原告請求確認被告丙○○對原告之租金債權不存
    在，並依強制執行法第119條第3項規定，請求撤銷本院93年
    度執字第27424號及93年度執字第44354號，對原告之強制執
    行程序，暨依民法第179條規定，請求被告全民電通公司給
    付652,172元，及其中650,918元自94年11月3日，其中1,254
    部分自95年1月19日起，均至清償日止，按週年利率5%計算
    之法定遲延利息。原告逾此部分請求，則無可取，應予駁回
    。
六、兩造其餘主張陳述及所提之證據，經本院審酌後，認均不足
    以影響本判決之結果，均毋庸再予論述，附此敘明。
七、原告陳明就命被告全民電通公司給付部分，陳明願供擔保，
    聲請宣告假執行，經核原告勝訴部分，合於法律規定，爰酌
    定相當之擔保金額宣告之。至原告敗訴部分，即失所附麗，
    併駁回之，
八、據上論結，原告之訴為一部有理由，一部無理由，依民事訴
    訟法第385條第1項、第79條、第390條第2項，判決如主文。
中    華    民    國    95    年    3     月    27    日
                        臺灣臺北地方法院民事第三庭
                                法  官   黃書苑
以上正本係照原本作成。
如對本判決上訴，須於判決送達後二十日之不變期間內，向本院
提出上訴狀。
中    華    民    國    95    年    3     月    27    日
                                書記官   趙郁涵


司法院資訊處製作；財團法人民間司法改革基金會備份。
